【裁判字號】    97,訴,2175
【裁判日期】    971231
【裁判案由】    違反臺灣地區與大陸地區人民關係條例等
【裁判全文】
臺灣臺南地方法院刑事判決              97年度訴字第2175號
聲  請  人  臺灣臺南地方法院檢察署檢察官
被      告  乙○○  37歲民.
                    號
上列被告因違反臺灣地區與大陸地區人民關係條例等案件，經檢
察官聲請以簡易判決處刑（97年度偵字第5981號），本院認為不
得適用簡易判決處刑，改依通常程序審理，被告於本院行準備程
序中就被訴事實為有罪之陳述，本院合議庭裁定由受命法官獨任
進行簡式審判程序，判決如下：
    主  文
乙○○共同違反不得使大陸地區人民非法進入臺灣地區之規定，
處有期徒刑壹年，減為有期徒刑陸月。緩刑參年，並向公庫支付
新台幣拾貳萬元，應自緩刑期間開始起至屆滿貳年前支付完畢。
    事實及理由
一、本件被告乙○○所犯並非死刑、無期徒刑或最輕本刑有期
    徒刑3年以上之罪，亦非高等法院管轄第一審案件，其於準
    備程序中就被訴事實為有罪之陳述，經告知被告簡式審判程
    序之旨，並聽取檢察官及被告之意見後，本院合議庭裁定由
    受命法官獨任以簡式審判程序加以審理，是本案之證據調查
    ，依刑事訴訟法第273條之2規定，不受同法第159條第1項、
    第16 1條之2、第161條之3、第163條之1及第164條至第170
    條之限制；並得依同法第310條之2準用第454條之規定製作
    略式判決書，合先敘明。
二、犯罪事實：乙○○因失業無收入，為賺取假結婚人頭報酬，
    經由名為「蔡崑龍」之真實姓名年籍不詳之成年男子介紹，
    明知大陸地區男子方庭（業經臺灣新竹地方法院檢察署檢察
    官另為不起訴處分確定）與其並無結婚之真意而欲藉假結婚
    進入臺灣地區打工賺錢，乃與方庭共同基於使公務員將不實
    事項登載於其所掌管公文書及使大陸地區人民非法進入臺灣
    地區之犯意聯絡，由方庭位於大陸地區之表姊（姓名年籍不
    詳）以新臺幣約八萬元之報酬（含往返大陸地區之機票及食
    宿費用），安排乙○○擔任人頭，於民國92年10月26日赴大
    陸地區與方庭見面後，二人旋即於同年月28日在中華人民共
    和國福建省福州市辦理假結婚登記手續。乙○○返臺後隨即
    於同年11月21日至臺南縣仁德鄉戶政事務所填具內容不實之
    結婚登記申請書，並檢附福建省福州市公證處出具之結婚證
    明書及財團法人海峽交流基金會出具之證明等相關資料，申
    請結婚登記，致使該管公務員不知有偽而將「民國92年10
    月28日與大陸地區人民方庭結婚」、「配偶方庭」等不實事
    項，登載於職務所掌之公文書（即戶籍謄本）上，並據以換
    發配偶欄載有方庭之國民身分證，足以生損害於戶政事務所
    對戶政資料管理之正確性。乙○○於辦理前開假結婚登記事
    宜後，復授權不知情之旅行社人員填具內容不實之大陸地區
    人民進入臺灣地區旅行證，並檢附結婚公證書等相關資料，
    持上開使公務員登載不實之戶籍謄本，向內政部警政署入出
    境管理局以配偶來臺探親為由而行使之，申請方庭入境，致
    使該管公務員不知有偽，而在中華民國臺灣地區旅行證上記
    載事由為「探親」等不實事項，並據以核發方庭之臺灣地區
    旅行證，方庭遂於93年3月31日搭機入境來臺，足生損害於
    內政部警政署入出境管理局對於入出境管理之正確性，並違
    反不得使大陸地區人民非法進入台灣地區之規定。嗣因方庭
    在臺灣地區非法打工為警查獲，而查悉上情。
三、上開犯罪事實有下列證據足資證明：
  (一)被告乙○○於本院行準備程序及審理時之自白（本院「訴」
    字卷第12、13、16頁）。
  (二)共同被告方庭於偵查中供稱為來臺工作而與被告乙○○假結
    婚之陳述（見臺灣新竹地方法院檢察署97年度偵字第1323號
    卷第8頁）。
  (三)結婚登記申請書、戶籍謄本、中華人民共和國福建省福州市
    公證處結婚證明書、大陸地區人民進入臺灣地區旅行證申請
    書、大陸地區人民行方不明資料報表（見警卷第6至9、13、
    14、16、18、19、23、24頁）。
四、新舊法比較：
    被告行為後，刑法部分條文業於95年年7月1日修正施行，而
    新修正之刑法第2條第1項規定：「行為後法律有變更者，適
    用行為時之法律。但行為後之法律有利於行為人者，適用最
    有利於行為人之法律。」，而該法係規範行為後法律變更所
    生新舊法律比較之準據法，於新法施行後，即應逕用該條為
    「從舊從輕」之比較；且本次法律變更，比較時應就罪刑有
    關之共犯、未遂犯、想像競合犯、牽連犯、連續犯、結合犯
    ，以及累犯加重、自首減輕暨其他法定加減原因（如身分加
    減）與加減例等一切情形，綜其全部罪刑之結果而為比較（
    最高法院95年5月23日95年度第8次刑庭會議決議參照）。茲
    將與本案有關之新舊法比較臚列如下：
  (一)本件被告與大陸地區人民方庭、「蔡崑龍」及方庭之表姊等
    人，就使公務員為結婚之不實登載及使方庭非法進入臺灣地
    區等罪間，有犯意聯絡及行為之分擔，均應論以共同正犯。
    而修正前刑法第28條規定：「二人以上共同實施犯罪行為者
    ，皆為正犯」，修正後則規定：「二人以上共同實行犯罪行
    為者，皆為正犯」，即修正後之刑法剔除完全未參與犯罪相
    關行為之實行的「陰謀共同正犯」及「預備共同正犯」，減
    縮共同正犯成立之範圍（修正立法理由參照）。惟本件被告
    不論依修正前或修正後之規定，於其應成立共同正犯，不生
    影響，新法規定並未較有利於被告，故應依刑法第2條第1項
    前段規定，適用修正前刑法第28條之規定。
  (二)又修正前刑法第55條後段「犯一罪而其方法或結果之行為犯
    他罪者，從一重處斷。」之規定，於本次修正中業經公布刪
    除，亦即原規定之犯一罪而其方法或結果行為犯他罪之牽連
    犯情形，應按數罪併罰之原則論處。本件被告以假結婚登記
    方式，非法使大陸地區人民來台，其所犯臺灣地區及大陸地
    區人民關係條例第79條第1項及刑法第216條、第214條二罪
    間，有方法目的之牽連關係，依修正前刑法第55條後段規定
    ，得成立牽連犯而從一重罪處斷，依修正後之規定，則應按
    數罪併罰之原則分別論以上開二罪，故比較修正前後之規定
    ，以修正前之規定較有利於被告，故應適用被告行為時即修
    正前刑法第55條後段之牽連犯規定，從一重論以臺灣地區及
    大陸地區人民關係條例第79條第1項之罪處斷。
五、論罪科刑：
  (一)按臺灣地區與大陸地區人民關係條例第79條第1項處罰違反
    同條例第15條第1款所定使大陸地區人民非法進入臺灣地區
    罪，凡非經合法手續進入者皆包含之。行為人使大陸地區人
    民以假結婚真入境之手法方式，進入臺灣地區，即該當本罪
    ，自非以偷渡者為限（最高法院92年度臺上字第40號判決意
    旨參照）。次按臺灣地區與大陸地區人民關係條例第79條第
    1項對於違反同條例第15條第1款所定不得使大陸地區人民非
    法進入臺灣地區之處罰，旨在防止大陸地區人民非法進入臺
    灣地區，以維護臺灣地區之安全與安定；所稱「非法」，自
    應從實質上之合法性予以判斷，凡評價上違反法秩序之方法
    ，均屬「非法」（最高法院94年度臺上字第1064號判決意旨
    參照）。又臺灣地區與大陸地區人民關係條例第79條第1項
    之規定，業經總統於92年10月29日公布施行，將原先刑度「
    5年以下有期徒刑、拘役或科或併科新臺幣50萬元以下罰金
    」，提高為「1年以上7年以下有期徒刑，得併科新臺幣100
    萬元以下罰金」（即現行條文），查被告雖於92年10月28日
    與大陸地區人民方庭辦理假結婚，但方庭係於93年3月31 日
    進入臺灣地區，即無所謂法律變更新舊法比較適用問題。
  (二)故被告持不實之結婚證明文件向戶政機關辦理結婚登記，使
    該管戶政機關公務員憑以登載上開虛偽不實之結婚、配偶資
    料於職務上所掌管之戶籍登記資料，並持該管公務員所核發
    登載不實之戶籍謄本，向內政部警政署入出境管理局申請核
    發大陸地區人民方庭來臺許可證而行使之，因而使方庭入境
    來臺等所為，核係犯刑法第216條、第214條之行使使公務員
    登載不實文書罪及臺灣地區與大陸地區人民關係條例第79條
    第1項之使大陸地區人民非法進入臺灣地區罪。至被告明知
    為不實之假結婚事項，而使公務員登載於職務上所掌之公文
    書之低度行為，為行使之高度行為所吸收，不另論罪。被告
    與大陸地區人民方庭、「蔡崑龍」及方庭之表姊等人，就上
    開犯行，有犯意之聯絡與行為之分擔，應依修正前刑法第28
    條規定，論以共同正犯。又被告所犯上開二罪間，有方法目
    的之牽連關係，應依修正前刑法第55條後段之牽連犯規定，
    從一重論以臺灣地區及大陸地區人民關係條例第79條第1項
    之罪處斷。
  (三)爰審酌被告使大陸地區人民非法進入臺灣地區，影響政府對
    入出境管理之正確性、以假結婚及不實之資料提出申請為犯
    罪手段，影響戶政機關管理戶政資料之正確性，惟其犯後於
    本院已坦承犯行，知所悔悟，前亦無犯罪前科，素行良好，
    有臺灣高等法院被告前案紀錄表在卷可稽等一切情狀，量處
    如主文所示之刑，至檢察官另求處併科罰金新臺幣15萬元部
    分，容嫌過重，爰不予併科，附此敘明。又按犯罪在中華民
    國96年4月24日以前者，除本條例另有規定外，經判處有期
    徒刑、拘役或罰金者，減其刑期或金額2分之1（中華民國96
    年罪犯減刑條例第2條第1項第3款參照）；依本條例應減刑
    之罪，未經判決確定者，於裁判時，減其宣告刑。依其項規
    定裁判時，應於判決主文同時諭知其宣告刑及減得之刑（中
    華民國96年罪犯減刑條例第7條參照）。本件被告犯罪時間
    在96年4月24日以前，合於上開條例第2條第1項之規定，所
    犯罪名又非同條例第3條所列不得減刑之範圍，應依中華民
    國96年罪犯減刑條例第2條第1項第3款、第7條之規定，減其
    宣告刑2分之1。
  (四)末按被告未曾因故意犯罪受有期徒刑以上刑之宣告，有臺灣
    高等法院被告前案紀錄表在卷可稽，其經此偵查、起訴及審
    判程序，應已知所警惕，信無再犯之虞，本院認所宣告之刑
    以暫不執行為適當，爰併諭知緩刑3年，以啟自新。又為平
    衡法益，並確保被告緩刑之宣告能收具體之成效，再兼衡被
    告經濟能力，爰命其向公庫支付新臺幣120,000元，併定其
    應履行期間。
六、依刑事訴訟法第273條之1第1項、第299條第1項前段、第310
    條之2、第454條第2項，刑法第11條前段、第2條第1項前段
    、第216條、第214條、74條第1項第1款、第2項第4款，修正
    前刑法第28條、第55條後段，臺灣地區與大陸地區人民關係
    條例第79條第1項，刑法施行法第1條之1，中華民國96年罪
    犯減刑條例第2條第1項第3款、第7條，判決如主文。
本案經檢察官甲○○到庭執行職務。
中    華    民    國    97    年    12    月    31    日
                  刑事第四庭    法  官  陳淑卿
以上正本證明與原本無異。
如不服本判決應於收受本判後10日內向本院提出上訴書狀，並應
敘述具體理由。如未敘述上訴理由者，應於上訴期間屆滿後20日
內向本院補提理由書狀（均須按他造當事人之人數附繕本）「切
勿逕送上級法院」。
                                書記官  周怡青
中    華    民    國    97    年    12    月    31    日
附錄本案論罪科刑法條全文
中華民國刑法第214條：
明知為不實之事項，而使公務員登載於職務上所掌之公文書，足
以生損害於公眾或他人者，處3年以下有期徒刑、拘役或5百元以
下罰金。
中華民國刑法第216條：
行使第210條至第215條之文書者，依偽造、變造文書或登載不實
事項或使登載不實事項之規定處斷。
臺灣地區與大陸地區人民關係條例第15條第1款：
下列行為不得為之：一、使大陸地區人民非法進入臺灣地區。
臺灣地區與大陸地區人民關係條例第79條第1項
違反第15條第1款規定者，處1年以上7年以下有期徒刑，得併科
新臺幣100萬元以下罰金。


司法院資訊處製作；財團法人民間司法改革基金會備份。
